臺灣高雄地方法院刑事判決　　　　　　 100年度選訴字第79號
公　訴　人　臺灣高雄地方法院檢察署檢察官
被　　　告　邱鍾玉嬌
選任辯護人　林樹根律師
　　　　　　洪茂松律師
　　　　　　邱麗妃律師
被　　　告　謝惠娟
上列被告因違反公職人員選舉罷免法等案件，經檢察官提起公訴
（99年度選偵字第182 號、100 年度選偵字第94號），本院判決
如下：
    主  文
邱鍾玉嬌犯公職人員選舉罷免法第九十九條第一項之交付賄賂罪
，處有期徒刑壹年陸月，緩刑年，褫奪公權參年。
謝惠娟犯有投票權人收受賄賂罪，處有期徒刑月，如易科罰金
，以新臺幣壹仟元折算壹日，緩刑貳年，褫奪公權貳年。扣案之
賄賂新臺幣壹仟元沒收。
    事  實
一、邱鍾玉嬌為民國99年11月27日改制後第1 屆高雄市前鎮區仁
    愛里里長登記第3 號候選人楊朝雄之支持者，為求楊朝雄能
    順利當選本屆里長，竟基於對有投票權人交付賄賂約定為一
    定投票權行使之犯意，於99年11月間某日，在謝惠娟位於高
    雄市○鎮區○○路158 號住處內（起訴書誤載為156 號），
    交付賄款面額新臺幣（下同）1,000 元之紙鈔1 張予謝惠娟
    ，同時對有仁愛里里長選舉投票權之謝惠娟表示：里長選舉
    要投票給第3 號候選人楊朝雄等語，而對於有投票權人交付
    賄賂。謝惠娟竟基於收受賄賂約定為一定投票權行使之犯意
    ，當場允諾並收受該賄款。嗣經臺灣高雄地方法院檢察署檢
    察官接獲民眾檢舉，指揮高雄市政府警察局前鎮分局偵辦，
    始循線查獲上情
二、案經高雄市政府警察局前鎮分局移請臺灣高雄地方法院檢察
    署檢察官偵查起訴。
    理  由
一、按被告以外之人於審判外之陳述，雖不符刑事訴訟法第159
    條之1 至第159 條之4 之規定，而經當事人於審判程序同意
    作為證據，法院審酌該言詞陳述或書面陳述作成時之情況，
    認為適當者，亦得為證據；當事人、代理人或辯護人於法院
    調查證據時，知有第159 條第1 項不得為證據之情形，而未
    於言詞辯論終結前聲明異議者，視為有前項之同意，刑事訴
    訟法第159 條之5 定有明文。查本案判決所引用具傳聞性質
    之各項證據資料，業經本院於審判期日依法踐行調查證據程
    序，檢察官、被告邱鍾玉嬌、謝惠娟及選任辯護人就上開證
    據之證據能力均未爭執，且於言詞辯論終結前亦未聲明異議
    ，復查無依法應排除證據能力之情形，依上開規定，均應有
    證據能力。
二、上開事實，業據被告2 人於偵查、本院審理中坦承不諱（選
    他字第467 號卷第119 、120 、125 頁、本院卷第40、47、
    48頁），而楊朝雄為高雄市前鎮區仁愛里第1 屆里長候選人
    ，有高雄市第1 屆里長選舉前鎮區仁愛里選舉公報（本院卷
    第36頁），且被告謝惠娟為對高雄市前鎮區仁愛里第1 屆里
    長有投票權之人，亦有高雄市第1 屆市長、議員暨里長選舉
    第1472投開票所仁愛里選舉人名冊可證（見本院卷第19、20
    頁），並有被告謝惠娟主動繳回其收受賄賂現金1,000 元扣
    案可佐（選偵字第94號卷第3 頁），堪認被告2 人任意性自
    白與事實相符，而足以採信。從而，本案事證明確，被告2
    人犯行堪以認定。
三、論罪科刑：
  (一)按投票行賄罪之處罰分別規定於刑法第144 條及公職人員選
    舉罷免法第99條第1 項，而公職人員選舉罷免法第99條第1
    項為刑法第144 條之特別法，依特別法優於普通法之規定，
    應優先適用公職人員選舉罷免法。是核被告邱鍾玉嬌所為，
    係犯公職人員選舉罷免法第99條第1 項之對於有投票權人交
    付賄賂罪；被告謝惠娟係犯刑法第143 條第1 項之有投票權
    人收受賄賂罪。又被告邱鍾玉嬌、謝惠娟均已於檢察官偵查
    中及本院審理中自白其上開犯行，業經認定如前，應依公職
    人員選舉罷免法第99條第5 項前段、同法第111 條第1 項後
    段規定，均減輕其刑。
  (二)爰審酌臺灣地區實行選舉制度已歷時數十年，被告2 人當知
    選舉乃民主政治之表現，應由選民依候選人之品行、學識、
    才能等客觀條件選出理想之人，而賄選足以破壞候選人間之
    公平競爭，除敗壞選風之外，影響民主政治之施行至深且鉅
    ，被告邱鍾玉嬌猶擅以允給金錢賄賂方式，為其所支持之候
    選人從事賄選，被告謝惠娟宥於街坊鄰居關係而收受賄賂，
    其等行為均已嚴重破壞選舉之公正、公平及純潔，所為實屬
    非是；惟念及被告2 人犯後均坦認犯行，態度尚佳，並兼衡
    被告邱鍾玉嬌本身並非本屆里長候選人，其犯罪動機僅係為
    還候選人楊朝雄人情、行賄對象僅有被告謝惠娟1 人、賄賂
    金額亦僅1,000 元；另被告謝惠娟係礙於街坊鄰居之人情而
    收受之，及其等之智識程度等一切情狀，分別量處如主文所
    示之刑，並就被告謝惠娟部分，諭知易科罰金之折算標準。
    次按犯本章之罪或刑法分則第6 章之妨害投票罪，宣告有期
    徒刑以上之刑者，並宣告褫奪公權，公職人員選舉罷免法第
    113 條第3 項定有明文，而此項褫奪公權之宣告，寓有強制
    性，為刑法第37條第2 項之特別規定，不受宣告6 月（刑法
    修正後為1 年）以上有期徒刑之限制，法院自應優先適用（
    最高法院81年度台非字第246 號判決意旨參照），被告2 人
    所犯之罪，既經宣告有期徒刑之刑，應依公職人員選舉罷免
    法第113 條第3 項、刑法第37條第2 項，分別諭知如主文所
    示之褫奪公權，以資懲儆。末查，被告2 人均未曾因故意犯
    罪而受有期徒刑以上刑之宣告，已如前述，其等因一時失慮
    而偶罹刑典，且於偵查及本院審理時均能坦認全部犯行，而
    具悔意，經此偵、審程序及上開刑之宣告後，應知警惕，信
    無再犯之虞，本院因認前開所宣告之刑，以暫不執行為適當
    ，併依刑法第74條第1 項第1 款規定，分別宣告如主文所示
    之緩刑期間，以啟自新
  (三)末按公職人員選舉罷免法第99條第3 項固規定預備或用以行
    求期約或交付之賄賂，不問屬於犯人與否，沒收之；但如其
    賄賂已交付與有投票權之人收受，因收受者係犯刑法第143
    條第1 項之投票受賄罪，其所收受之賄賂應依同法條第2 項
    之規定沒收之，如全部或一部不能沒收時，追徵其價額。故
    犯投票行賄罪者，其已交付之賄賂，自應依刑法第143 條第
    2 項規定，於其對向共犯所犯投票受賄罪為沒收或追徵其價
    額之從刑宣告，不得再依上開公職人員選舉罷免法規定沒收
    （最高法院93年度台上字第5728號判決意旨參照）；又按刑
    法上沒收之物規定「如全部或一部不能沒收時，追徵其價額
    」，乃指該原物不能沒收時，使義務人繳納與應沒收原物相
    當價額之謂，而現金係可替代之物，並無不能沒收之慮，自
    毋庸為追徵價額之諭知（最高法院92年度台上字第535 號判
    決意旨參照）。本案被告邱鍾玉嬌所交付予被告謝惠娟之賄
    款1,000 元，業已扣案，應依刑法第143 條第2 項規定，於
    被告謝惠娟所犯之有投票權人收受賄賂罪項下宣告沒收。
據上論斷，應依刑事訴訟法第299 條第1 項前段，公職人員選舉
罷免法第99條第1 項、第5 項、第111 條第1 項，第113 條第3
項，刑法第11條、第143 條第1 項、第2 項、第41條第1 項前段
、第74條第1 項第1 款、第37條第2 項，刑法施行法第1 條之1
，判決如主文。
本案經檢察官黃世勳到庭執行職務。
中    華    民    國   100    年    6     月    2    日
                  刑事第十一庭  審判長法  官  李代昌
                                      法  官  鄭  瑋
                                      法  官  林正忠
以上正本證明與原本無異。
如不服本判決應於收受判決後10日內向本院提出上訴書狀，並應
敘述具體理由。其未敘述上訴理由者，應於上訴期間屆滿後20日
內向本院補提理由書(均須按他造當事人之人數附繕本)「切勿逕
送上級法院」。
中    華    民    國   100    年    6     月    2    日
                                      書記官  劉甄庭
附錄本案論罪科刑法條：
公職人員選舉罷免法第99條
對於有投票權之人，行求期約或交付賄賂或其他不正利益，而約
其不行使投票權或為一定之行使者，處3 年以上10年以下有期徒
刑，得併科新臺幣1 百萬元以上1 千萬元以下罰金。
預備犯前項之罪者，處1 年以下有期徒刑。
預備或用以行求期約或交付之賄賂，不問屬於犯人與否，沒收之
。
犯第1 項或第2 項之罪，於犯罪後6 個月內自首者，減輕或免除
其刑；因而查獲候選人為正犯或共犯者，免除其刑。
犯第1 項或第2 項之罪，在偵查中自白者，減輕其刑；因而查獲
候選人為正犯或共犯者，減輕或免除其刑。
刑法第143 條
有投票權之人，要求、期約或收受賄賂或其他不正利益，而許以
不行使其投票權或為一定之行使者，處3 年以下有期徒刑，得併
科5 千元以下罰金。
犯前項之罪者，所收受之賄賂沒收之。如全部或一部不能沒收時
，追徵其價額。